臺灣臺南地方法院刑事判決
111年度金訴字第343號
公  訴  人  臺灣臺南地方法院檢察署檢察官
被      告  梁德常




選任辯護人  蔡淑文律師
上列被告因違反銀行法案件，經檢察官提起公訴（111年度偵字
第9010號），本院判決如下：
    主  文
梁德常無罪。
    理  由
一、公訴意旨略以：
（一）被告梁德常於民國104年間曾在大陸地區經商，因與簡坤
      和相識，於民國104年5月29日，在大陸地區出借人民幣10
      萬元予簡坤和，而要求簡坤和在臺灣地區償還新臺幣，簡
      坤和遂指示其配偶王秋雲轉匯如附表編號1所示之新臺幣
      款項至梁德常在臺灣地區之華南銀行帳戶（帳號：000000
      000000號，下稱甲帳戶），以完成資金之轉移。
（二）被告不經由現金之輸送，於104年6月15日，藉由其在臺灣
      地區之甲帳戶，為收取其在大陸地區人民幣之債權，而要
      求其大陸地區客戶，將應收取之人民幣貨款，指示臺灣地
      區客戶羅月秀、劉志慶、洪柱棟、黃鳳英等人，在臺灣地
      區轉匯如附表編號2、3、4、5所示之新臺幣款項至甲帳戶
      ，以清理客戶與第三人間債權債務關係。
（三）因認被告所為，均係犯銀行法第125條第1項前段之非法辦
      理國內外匯兌業務罪嫌等語。 
二、按犯罪事實應依證據認定之，無證據不得認定犯罪事實；不
    能證明被告犯罪者，應諭知無罪之判決，刑事訴訟法第154
    條第2項、第301條第1項，分別定有明文。次按犯罪事實之
    認定，應憑證據，如未能發現相當證據，或證據不足以證明
    ，自不能以推測或擬制之方法，為裁判基礎；且認定不利於
    被告之事實須依積極證據，苟積極證據不足為不利於被告事
    實之認定時，即應為有利於被告之認定；另認定犯罪事實所
    憑之證據，雖不以直接證據為限，間接證據亦包括在內，然
    而無論直接證據或間接證據，其為訴訟上之證明，須於通常
    一般之人均不致有所懷疑，而得確信其為真實之程度者，始
    得據為有罪之認定，倘其證明尚未達到此一程度，而有合理
    之懷疑存在，無從使事實審法院得為有罪之確信時，即應由
    法院為被告無罪之判決（最高法院30年上字第816號、40年
    台上字第86號、76年台上字第4986號判例意旨參照）。次按
    銀行法第29條第1項所稱「匯兌業務」，係指行為人不經由
    現金之輸送，藉與在他地之分支機構或特定人間之資金清算
    ，經常為其客戶辦理異地間款項之收付，以清理客戶與第三
    人間債權債務關係或完成資金轉移之行為。而所謂「國內外
    匯兌」係指銀行利用與國內異地或國際間同業相互劃撥款項
    之方式，如電匯、信匯、票匯等，以便利顧客國內異地或國
    際間交付款項之行為，代替現金輸送，了結國際間財政上、
    金融上及商務上所發生之債權債務，收取匯費，並可得無息
    資金運用之一種銀行業務而言。是凡從事異地間寄款、領款
    之行為，無論是否賺有匯差，亦不論於國內或國外為此行為
    ，均符合銀行法該條項「匯兌業務」之規定（最高法院111
    年度台上字第976號判決意旨參照）。
三、檢察官認被告涉有上開罪嫌，無非係以被告梁德常於警詢及
    偵查中之供述、證人簡坤和於警詢及偵查中之證述、證人羅
    月秀、劉志慶、洪柱棟、黃鳳英於偵查中之證述、甲帳戶交
    易明細及對象帳戶資料、華南銀行取款憑條、華南銀行存款
    憑條、羅月秀之第一商業銀行臺南分行客戶基本資料及匯款
    申請書、洪柱棟之新光銀行客戶基本資料及匯款申請書、劉
    志慶之玉山銀行客戶個人資料及匯款申請書、黃鳳英之花蓮
    第一信用合作社客戶開戶資料等，為其主要論據。
四、訊據被告堅詞否認有何違反銀行法之犯行，陳稱：其與簡坤
    和合夥在大陸地區開設順成布行，甲帳戶是順成布行在臺灣
    地區之帳戶，由簡坤和之配偶掌管，簡坤和因要退夥，要其
    先給付一部分退夥金，其先拿了人民幣10萬元給簡坤和，簡
    坤和後來指示其配偶王秋雲匯款如附表編號1所示之新臺幣
    款項至甲帳戶以平衡帳目；羅月秀、劉志慶、洪柱棟、黃鳳
    英是跟順成布行購買布料，依業務員之指示，將價金匯至甲
    帳戶等語。辯護人則為被告辯護稱：在國際貿易上，本來就
    可以約定以哪種貨幣支付貨款，被告收受如附表所示之人匯
    入之款項，乃在收取自己之債權，次數也不多，與「匯兌業
    務」無關等語。
五、經查：
（一）被告於104年間曾在大陸地區經商，與簡坤和相識，於104
       年5月29日，在大陸地區交付人民幣10萬元予簡坤和；嗣
      簡坤和指示其配偶王秋雲在臺灣地區存款（起訴書誤載為
      「匯款」，下同）如附表編號1所示之新臺幣款項至甲帳
      戶；羅月秀、劉志慶、洪柱棟、黃鳳英有於如附表編號2
      、3、4、5所示之時間，在臺灣地區匯款如附表編號2、3
      、4、5所示之新臺幣款項（其中編號4之匯款金額應為748
      ,000元，起訴書誤載為718,000元，下同）至甲帳戶等事
      實，業據證人簡坤和於警詢、偵查及本院審理時、證人羅
      月秀、劉志慶、洪柱棟、黃鳳英於偵查中證述明確，復有
      甲帳戶之開戶資料、交易明細及對象帳戶資料、華南銀行
      取款憑條、華南銀行存款憑條、羅月秀之第一商業銀行臺
      南分行客戶基本資料及匯款申請書、洪柱棟之新光銀行客
      戶基本資料及匯款申請書、劉志慶之玉山銀行客戶個人資
      料及匯款申請書、黃鳳英之花蓮第一信用合作社客戶開戶
      資料各1份附卷可稽，被告亦不爭執，堪可認定。
（二）檢察官雖主張被告有要求簡坤和在臺灣地區以新臺幣償還
      大陸地區之人民幣借款債務，簡坤和遂指示王秋雲轉匯如
      附表編號1所示之新臺幣款項至甲帳戶，以完成資金之轉
      移等語。然而，被告要求簡坤和在臺灣地區以新臺幣償還
      大陸地區之人民幣借款債務，致簡坤和指示王秋雲存款如
      附表編號1所示之新臺幣款項至甲帳戶一事，縱使為真，
      惟王秋雲存款至甲帳戶之目的，乃為直接清償簡坤和積欠
      被告之債務，並非是委託被告將該款項轉移至他處，而被
      告以甲帳戶收受王秋雲存入之款項，乃是基於債權人之地
      位受領清償，並非是接受王秋雲之委託，將該款項轉移至
      他處，實際上亦無轉移之行為，核與銀行法第29條第1項
      所稱之「匯兌業務」不合。從而，檢察官主張被告有完成
      資金轉移之行為，而從事銀行法第29條第1項所稱之「匯
      兌業務」等語，應有誤會。
（三）檢察官雖主張被告不經由現金之輸送，為收取其在大陸地
      區人民幣之債權，要求其大陸地區客戶，將應收取之人民
      幣貨款，指示臺灣地區客戶羅月秀、劉志慶、洪柱棟、黃
      鳳英等人，在臺灣地區轉匯如附表編號2、3、4、5所示之
      新臺幣款項至甲帳戶，以清理客戶與第三人間債權債務關
      係等語。然而，被告要求其大陸地區客戶在臺灣地區以新
      臺幣償還大陸地區之人民幣債務，致其大陸地區客戶指示
      羅月秀、劉志慶、洪柱棟、黃鳳英等人轉匯如附表編號2
      、3、4、5所示之新臺幣款項至甲帳戶一事，縱使為真，
      惟依據證人羅月秀、劉志慶、洪柱棟、黃鳳英之證述，其
      等匯款至甲帳戶之目的，乃為直接清償積欠大陸地區廠商
      之債務，並非是委託被告將該款項轉付予大陸地區廠商，
      而被告以甲帳戶收受羅月秀、劉志慶、洪柱棟、黃鳳英匯
      入之款項，乃是基於債權人之地位受領清償，並非是接受
      羅月秀、劉志慶、洪柱棟、黃鳳英之委託，將該款項轉付
      予大陸地區廠商，實際上亦未透過轉付以清理羅月秀、劉
      志慶、洪柱棟、黃鳳英與大陸地區廠商間債權債務關係，
      核與銀行法第29條第1項所稱之「匯兌業務」不合。從而
      ，檢察官主張被告有不經由現金之輸送，清理客戶與第三
      人間債權債務關係之行為，而從事銀行法第29條第1項所
      稱之「匯兌業務」等語，亦有誤會。
（四）綜上所述，本案縱依檢察官之主張，認定王秋雲（簡坤和）、羅月秀、劉志慶、洪柱棟、黃鳳英係為清償大陸地區人民幣債務，而匯款新臺幣至臺灣地區之甲帳戶，亦無從認定被告有不經由現金之輸送，藉與在他地之分支機構或特定人間之資金清算，經常為其客戶辦理異地間款項之收付，以清理客戶與第三人間債權債務關係或完成資金轉移之行為，實難逕以銀行法第125條第1項前段之非法辦理國內外匯兌業務罪相繩。
六、綜上各節，公訴人所舉證據，尚不足證明被告確有起訴書所
    指之非法辦理國內外匯兌業務犯行，揆諸首揭證據裁判主義
    及無罪推定原則，自應為被告無罪之諭知，以昭審慎。
據上論斷，依刑事訴訟法第301條第1項，判決如主文。
本案經檢察官陳昆廷提起公訴，檢察官盧駿道到庭執行職務。
中　　華　　民　　國　　111 　年　　7 　　月　　26　　日
                  刑事第九庭  審判長法  官  卓穎毓
　　　　　　　　　　                法  官  莊玉熙
　　　　　　　　　　                法  官  李俊彬
以上正本證明與原本無異。
如不服本判決應於收受本判決後20日內向本院提出上訴書狀，並
應敘述具體理由。其未敘述上訴理由者，應於上訴期間屆滿後20
日內向本院補提理由書狀（均須按他造當事人之人數附繕本）「
切勿逕送上級法院」。 
  　　　　　　　　　　　　　　　　　書記官　李俊宏
中　　華　　民　　國　　111 　年　　7 　　月　　26　　日
附表（即起訴書附表）
編號 匯款人 匯款日期 匯款金額(新臺幣) 備註 1 簡振偉 104.5.29        493,000元 實際匯款人王秋雲 2 羅月秀 104.6.15        251,250元  3 劉志慶 104.6.15      1,525,080元  4 洪柱棟 104.6.15        718,000元  5 黃鳳英 104.6.15        454,670元